【裁判字號】    98,簡上,166
【裁判日期】    990420
【裁判案由】    清償債務
【裁判全文】
臺灣桃園地方法院民事判決             98年度簡上字第166號
上  訴  人  戊○○
被  上訴人  丙○
訴訟代理人  乙○○
上列當事人間請求清償債務事件，上訴人對於民國98年10月20日
本院桃園簡易庭98年度桃簡字第697 號第一審判決提起上訴，本
院於民國99年4 月6 日言詞辯論終結，判決如下：
    主  文
上訴駁回。
第二審訴訟費用由上訴人負擔。
    事  實  及  理  由
甲、上訴人主張，被上訴人於民國94年5 月16日向上訴人借款新
    臺幣（下同）40萬元，並於同年7 月25日再向上訴人借款10
    萬元，此總計50萬元之借款，上訴人均全部交給被上訴人親
    手收受。被上訴人與原審被告丁○○為母女關係，且上訴人
    並不認識丁○○，被上訴人以丁○○名義所簽立之兩張借據
    交予上訴人，將責任推給丁○○頂罪。因上訴人不識字，故
    當時不知被上訴人之真實姓名，嗣於94年10月間，上訴人要
    求被上訴人返還上開借款，始知借據上借款人的姓名為丁○
    ○而非被上訴人。原審未查明其等之母女關係，又未命丁○
    ○出庭，顯有違誤。而丁○○有精神分裂症、妄想症、疑似
    憂鬱症，其不知人性何能向上訴人借款，由此可見被上訴人
    偽造其女兒丁○○開立兩張借據予上訴人屬詐欺行為甚明，
    爰依法提起本件上訴等語。並為上訴聲明：(1)原判決不利於
    上訴人之部分廢棄。(2)被上訴人應給付上訴人50萬元及自起
    訴狀繕本送達翌日起至清償日止，按年息5%計算之利息。
乙、被上訴人則以：被上訴人不知女兒丁○○向上訴人借款之事
    實，且丁○○借款後不知去向，上訴人找不到丁○○才轉向
    被上訴人索款，本件係丁○○寫下借據2 張，上訴人向被上
    訴人要求還款不合理。且上訴人於93年5 月14日後即已認識
    丁○○，丁○○雖曾患憂鬱症，但不至於無自我意識，一切
    生活可自行打理，上訴人更曾自行一個人到丁○○位於臺北
    縣板橋市○○街之住所會面2 次等語，資為抗辯。並為答辯
    聲明：駁回上訴。
丙、得心證之理由：
一、本件上訴人於原審起訴主張，被上訴人與丁○○於94年5 月
    16日，共同向上訴人借款40萬元；又於94年7 月25日再共同
    向上訴人借款10萬元，均由上訴人將現金交給被上訴人，並
    由丁○○分別開立金額為40萬、10萬元之借據交付上訴人，
    嗣因上訴人家庭清潔打掃之工作收入銳減，急須用款，遂催
    討上開借款，惟被上訴人與丁○○均置之不理，上訴人爰依
    消費借貸之契約關係，請求被上訴人與丁○○清償債務。嗣
    經原審判決丁○○應給付上訴人50萬元及自98年8 月11日至
    清償日止按年息5%計算之利息，另駁回上訴人其餘之訴。上
    訴人及丁○○就原審此命給付之部分均未聲明不服，是該部
    分已經判決確定。
二、經查，本件上訴人主張被上訴人有向其借款之事實，業為被
    上訴人所否認。上訴人就此主張雖據提出借據影本2 紙為證
    （見原審卷第5 頁、第6 頁），然核此借據所載之借款人均
    為原審被告丁○○1 人，另無隻字片語言及被上訴人有共同
    借款之舉，且亦無被上訴人之簽名或蓋章於其上，是僅憑上
    開借據，尚難遽以為上訴人為共同借款人之認定。雖上訴人
    陳稱其不識字，故於收到上開借據之初，不知其上借款人之
    姓名為丁○○。然上訴人所借出之款項高達50萬元，且上訴
    人係以家庭打掃清潔工作為業，收入本即不高，衡情一般人
    即使不識字，在此種本身收入不佳又出借大筆金錢之情況下
    ，為避免被騙之風險，應均會知曉將所持有之借據商請識字
    之他人代為閱覽核對，以辯無誤。故上訴人徒稱其不識字而
    於收受借據後不知借款人之姓名非被上訴人，顯與常情有違
    ，尚難採信。
三、再查，上訴人於原審曾主張證人楊麗美於其借款予被上訴人
    時在場，然證人楊麗美於原審98年8 月25日言詞辯論時僅到
    庭結證稱略以：94年5 月16日、7 月25日伊不記得自己在何
    處，伊沒看見上訴人借錢予被上訴人，是被上訴人打電話給
    伊，說上訴人不要給被上訴人作打掃，也不要介紹工作給上
    訴人，因為上訴人催錢催得很嚴重，兩人打架，時間很久了
    ，伊不記得等語在卷（見原審卷第47頁）。證人楊麗美既未
    親見上訴人借款之情形，自難以之證明上訴人上開主張為真
    實。而上訴人雖於本審準備程序中再聲請訊問證人甲○○，
    且經證人甲○○於本院99年3 月1 日準備程序到庭結證稱略
    以：94年5 月前，上訴人向伊說有一個大姐要向上訴人借錢
    ，94年5 月12日上訴人湊了40萬元要借，因為怕危險叫伊陪
    著去桃園市○○街78巷21號，拿錢借給大姐即被上訴人。當
    時伊有在場並有看到上訴人拿錢給被上訴人。上訴人用報紙
    把錢包著。後來94年7 月22日上訴人又湊了10萬元，也是用
    報紙包著，送錢到上開住址，也是拿錢給被上訴人，當時伊
    也有在現場，伊兩次都是跟著上訴人一起去等語（見本院卷
    第29頁、第30頁）。然證人甲○○就上訴人邀約其陪同前往
    被上訴人住處之經過則係證稱略以：上訴人當時打電話給伊
    ，說要拿錢去借給人叫伊陪他去，伊說好，上訴人就開車到
    北門國小伊住的地方即桃園市○○路載伊，上訴人在馬路邊
    等伊，兩次都是這樣子過去等語；與上訴人所自陳之會面經
    過係略以：「（問：你那時是如何與證人甲○○聯絡去玉山
    街的？）我會開車，我說怕路上危險就叫證人甲○○陪我一
    起去，證人甲○○本來就在我家裡玩，證人甲○○到我家時
    我叫他一起陪我去的。兩次借錢都是這樣子。」等語顯有不
    符。而證人甲○○為35年次，於上訴人所主張之借款當時，
    年紀已近60歲，卻能對借款之金額、日期、所前往被上訴人
    家中之住址均能完全無誤加以陳述，實已超越一般人之記憶
    能力，與常理不合；加以其所述如何與上訴人會合前往被上
    訴人家中之經過又與上訴人之陳述不同；且證人甲○○苟確
    係於上訴人借款時在場之人，上訴人於原審即應知悉聲請傳
    喚作證，以避免於原審因舉證不足而受不利之判決，不致於
    遲至上訴本審時始驟然思及尚有證人甲○○可資證明借款予
    被上訴人之事實。基上所陳，本院認為證人甲○○之證述內
    容，其真實性容有疑義，不能遽以為有利於上訴人之認定依
    據。末查，被上訴人與丁○○係母女關係，固有其等之戶籍
    謄本在卷可稽（見原審卷第17頁、第18頁），然無論其等之
    關係如何親密，仍無足逕自推論對外之借款均為其等共同所
    為，是上訴人就此所陳，仍不影響前開判斷之結果。
四、按當事人主張有利於己之事實者，就其事實有舉證之責任，
    民事訴訟法第277 條前段定有明文。且按民事訴訟如係由原
    告主張權利者，應先由原告負舉證之責，若原告先不能舉證
    ，以證實自己主張之事實為真實，則被告就其抗辯事實即令
    不能舉證，或其所舉證據尚有疵累，亦應駁回原告之請求，
    最高法院17年上字第917 號判例意旨亦足參照。本件上訴人
    就被上訴人確有向其借得上開款項之事實既未能提出足夠證
    據以資證明為真實，又經被上訴人所否認，則依上揭法律規
    定及判例說明，上訴人仍主張兩造間有前述之消費借貸契約
    存在，委難採信。
五、再按，稱消費借貸者，謂當事人一方移轉金錢或其他代替物
    之所有權於他方，而約定他方以種類、品質、數量相同之物
    返還之契約；借用人應於約定期限內，返還與借用物種類、
    品質、數量相同之物，未定返還期限者，借用人得隨時返還
    ，貸與人亦得定1 個月以上之相當期限，催告返還，民法第
    474 條第1 項、第478 條固有明文。惟本件上訴人既不能舉
    證證明兩造間有其所述之消費借貸關係存在，則上訴人訴請
    被上訴人返還借款，於上揭法律規定之要件，即有未合，自
    難准許。
六、從而，上訴人依民法消費借貸之法律關係，請求被上訴人給
    付50萬元，為無理由，不應准許。原審就此不應准許之部分
    為上訴人敗訴之判決，經核尚無不合。上訴意旨仍執陳詞，
    指摘原判決不當，求予廢棄改判，為無理由，應予駁回。
七、兩造其餘攻擊或防禦方法及未經援用之證據，經本院斟酌後
    ，認為均不足以影響本判決之結果，自無再逐一詳予論駁之
    必要，併此敘明。
據上論結，本件上訴為無理由，依民事訴訟法第436 條之1 第3
項、第449 條第1 項、第78條，判決如主文。
中    華    民    國    99    年    4     月    20    日
            民事第二庭    審判長法  官  劉克聖
                                法  官  高明德
                                法  官  張震武
以上正本係照原本作成
如對本判決上訴，須於判決送達後20日內向本院提出上訴狀
中    華    民    國    99    年    4     月    20    日
                                書記官  顏伯儒

司法院資訊處製作；財團法人民間司法改革基金會備份。
